臺灣高等法院刑事判決　　　　　　　　94年度上易字第1212號
上　訴　人　臺灣臺北地方法院檢察署檢察官
被　　　告　德寶營造股份有限公司
兼　代表人　甲○○
被　　　告　丙○○
上列三人
共同選任辯護人 劉錦隆律師
上列上訴人因被告等違反勞動檢查法案件，不服臺灣臺北地方法
院94年度簡上字第74號，中華民國九十四年六月二十三日第一審
判決（聲請簡易判決處刑案號：臺灣臺北地方法院檢察署九十三
年度偵字第一一七七七號）提起上訴，本院判決如下：
    主  文
原判決關於丙○○、德寶營造股份有限公司部分撤銷。
丙○○違反勞動檢查機構指派勞動檢查員對該事業單位工作場所
實施安全衛生檢查時，發現勞工有立即發生危險之虞，就該場所
以書面通知事業單位先行停工，應立即停工之規定，處拘役肆拾
日，如易科罰金，以佰元折算壹日。
德寶營造股份有限公司其受僱人，因執行業務，違反勞動檢查機
構指派勞動檢查員對該事業單位工作場所實施安全衛生檢查時，
發現勞工有立即發生危險之虞，就該場所以書面通知事業單位先
行停工，應立即停工之規定，科罰金新台幣拾萬元。
其餘上訴駁回。
    事  實
一、德寶營造股份有限公司（下稱德寶公司）承造位於臺北市○○路○段九十一號對面之臺北聯絡線信義支線工程第二標（
    北隧道、北引道及連絡高架橋）工程（下稱聯絡工程），丙○○受僱於德寶公司，為上開工程之工地負責人（俗稱工地
    主任），對於該工程之工作場所，應使其有符合安全衛生之
    設備標準，以免勞工有立即發生危險之虞。民國九十三年五
    月二十六日，臺北市政府勞工局勞動檢查處（下稱乙○○）
    派員至上開工地實施勞動檢查時，發現聯絡工程高架橋橋面
    板、高架橋施工架、南口路塹護坡、北口排水箱涵、北口護
    坡擋土牆等處，未設置符合規定之上、下安全防護措施，勞
    工有立即發生墜落危險之虞，除當面通知在場之德寶公司勞
    工安全衛生管理員陳嘉宏立即停工改善併轉知德寶公司外，
    當日並即通（函）知德寶公司，由陳嘉宏當場簽收函文。詎
    德寶公司之受僱人即工地負責人丙○○明知上揭處所業經乙○○命令停工，且尚未獲准復工，竟違反停工通知，容任其
    下包廠商高技工程有限公司（下稱高技公司）之代表人蘇進
    成及高技公司之工地負責人謝進傳（高技公司、蘇進成、謝
    進傳部分，均經原審判決確定）通知勞工進入停工區域繼續
    施作。嗣德寶公司於同年月二十八日檢具復工申請書向乙○○申請復工檢查，該處於同年月三十一日派員至該工地實施
    復工檢查時，發現停工範圍之南口路塹護坡未經復工檢查合
    格，仍有勞工在上方從事格樑之鋼筋作業，且下方格樑已完
    成部分模板組立；另南口高架橋南下線南橋臺兩側施工架之
    安全防護措施尚未改善，且原有停工前之橋臺翼牆模板卻已
    遭拆除，因而查獲上情。
二、案經臺北市政府移請臺灣臺北地方法院檢察署檢察官偵查起
    訴。
    理  由
甲、程序事項：檢察官聲請以簡易判決處刑之案件，經法院於審
    理後，認應為無罪之諭知者，應適用通常程序審判之，刑事
    訴訟法第四百五十二條、第四百五十一條之一第四項但書第
    三款定有明文。又管轄第二審之地方法院合議庭受理簡易判
    決上訴案件，應依通常程序審理；其認案件有刑事訴訟法第
    四百五十二條之情形者，應撤銷原判決，逕依通常程序為第
    一審判決，法院辦理刑事訴訟簡易程序案件應行注意事項第
    十四條中段及後段亦有明文。查原審法院刑事簡易庭依檢察
    官之聲請以簡易判決處刑後，經被告德寶公司（代表人甲○○）、甲○○、丙○○提起上訴，由管轄之原審法院合議庭
    以94年度簡上字第74號判決，將原判決撤銷，改判德寶營造
    股份有限公司、甲○○、丙○○均無罪。依上說明，原審法
    院合議庭94年度簡上字第74號判決，屬第一審判決，檢察官
    因對該判決表示不服，自得依法提起上訴。被告辯稱
    本案經原審法院合議庭94年度簡上字第74號判決後已經確定
    云云，應有誤會，先予敘明。
乙、實體事項
  壹、有罪即被告德寶公司、丙○○部分：
    一、訊之被告丙○○固不否認前揭聯絡工程工地確實有未經
        乙○○准予復工而繼續施工，致違反停工命令之事實，
        然卻矢口否認有違反勞動檢查法犯行，辯稱：我僅係掛
        名之工地負責人，並非實際負責人，我也沒有監督工地
        的權限，黃建仁才是工地實際負責人云云。被告德寶公
        司之代表人甲○○亦辯稱，德寶公司並無人員指示高技
        公司在停工範圍內施工，是高技公司之工人自己找工作
        做的云云。
    二、經查：
    （一）勞動檢查機構指派勞動檢查員對各事業單位工作場所
          實施安全衛生檢查時，發現勞工有立即發生危險之虞
          ，得就該場所以書面通知事業單位逕予先行停工，勞
          動檢查法第二十八條定有明文。查主管機關就德寶公
          司承攬之本案工程，於事實欄所示之時間，針對事實
          欄所示之工程範圍，以事實欄所示之理由，通知德寶
          公司立即停工後，德寶公司之下包承商高技公司於通
          過復工檢查前之停工期間內，違反停工之通知繼續施
          工一事，為丙○○所不爭執，且據證人即承商高技公
          司負責人蘇進成、工地負責人謝進傳於原審訊問時證
          述明確，並有臺北市政府勞工局勞動檢查處九十三年
          五月二十六日北市勞檢二字第09330045800號函、德
          寶公司復工申請書、營造工程檢查會談紀錄、相片十
          張在卷可資佐證。
    （二）被告丙○○於乙○○檢查員詢問時，自承係本案工程
          之工地負責人，知悉德寶公司於同年月二十六日接獲
          乙○○停工通知函，並再三要求所屬主任、副主任、
          工程師等，於檢查合格前，不得進場施作。又稱：當
          我於（二十六日）巡視工地現場時，已確實確認，落
          實執行，我於同年月三十一日上午尚有巡視工地，並
          指示蔡高亮副主任相關事宜等語（見偵卷第十五、十
          六頁）；其後於檢察官訊問時亦供稱：我們收到勞檢
          處公文後，即通知下屬停工，並有在工地進出口處告
          示牌張貼停工告示等語（見偵卷第五五頁），足證劉
          秉恒確實實際參與工地施工相關事宜。縱其身兼德寶
          公司之總經理特別助理，除工地事務外，尚處理其餘
          事宜，然被告劉秉恆顯然仍掌控工地施工情況及施工
          人員。
    （三）丙○○雖另辯稱黃建仁才是工地實際負責人云云。工
          地副主任蔡高亮、高技公司之工程師高川閔、蘇進成
          、謝進傳等人於原審訊問時亦附和其詞，供稱黃建仁
          才是本案工程之實際負責人云云。然黃建仁於原審合
          議庭訊問時證稱：之前我是工地主任，因為發生工安
          事件，我被撤換為品管主任，丙○○被派來接任工地
          負責人職務，丙○○於之前的工安事件於五月六日復
          工後，到六月與間與我辦理業務交接，交接期間劉秉
          恒會與我們討論進度，交接後工地會議由丙○○主持
          且有權控管工地施工情況等語（見簡上卷第五七、五
          八、六一頁）。蔡高亮亦證稱：有更換工地主任，本
          來是黃建仁，後來換成丙○○，且丙○○曾有至工地
          視察等語（見簡上卷第四八頁）；高川閔亦證稱：劉
          秉恆偶而會到工地找德寶公司的主任談話（見原審卷
          第五六頁）。再對照本案工程於九十三年三月二十二
          日發生重大工安事故後，因業主（台北市政府新建工
          程處）表示不滿，要求撤換原工地負賣人黃建仁，改
          由被告丙○○接任，自九十三年五月十五日起，依約
          全職全責督導施工之事實，有監造單位即亞新工程顧
          問股份有限公司九十三年五月十八日亞新０四（信義
          ）字第一０五七號函可按（見本院卷第七三頁），並
          為被告丙○○所不否認。可知被告於九十三年五月十
          五日接任工地負責人後，縱未依監造單位之要求長駐
          工地並全職全責督導施工，且責由黃建仁負責處理工
          地之主要事務，仍不影響於被告係工地負責人並掌控
          工地之事實。丙○○辯稱黃建仁始為工地實際負責人
          云云，顯為卸責之詞，不可採信。其次，前開證人之
          證詞，多所閃爍，部分供述亦不甚相符。如黃建仁供
          稱：「（你說劉秉恆很少去工地，他不在工地，工地
          何人負責？）我不知道如何回答」（見原審卷第六一
          頁）；又稱：「（如以工地實際執行的角度，誰是工
          地負責人？）那是交接的時間，誰是負責人，劉秉恆
          很少去工地，所以後來為何業主會把他撤換的原因」
          （以上見原審卷六一頁）。高川閔稱：停工後不太記
          得誰召開（工地）會議，印象中被告二人均未參加，
          確定甲○○沒有，劉秉恆部分則無法確認等語（見原
          審卷第五三、五五、五六頁）。蘇進成稱：「（是否
          認識在庭之劉秉恆？）現在知道」、「我都沒有在工
          地看過他（被告）」（見原審卷第七二頁反面、七三
          頁）；謝進傳甚至供稱：不曾在工地看過被告，停工
          期間才知道工地主任是黃建仁云云（見原審卷第七五
          頁）。依上所述，可知上開證人之證詞，應係迴護被
          告之詞，不足為有利被告劉秉恆之認定。
    （四）被告劉秉成另以停工期間之施作是下包承商之工人之
          個別行為，且係為確保安全才拆下橋台之翼牆之模板
          云云。然本案工程自五月二十六日被通知停工至同月
          三十一日被發現有繼續施工止，被停工部分之工程有
          相當之進展，施工範圍亦大，此有相關照片可供比對
          （見偵卷第十至十四頁），顯係有人授意，絕非工人
          個別之隨興行為。被告劉秉恆於本院訊問時並供稱：
          工程進度由工地實際負責人於工務會議中每天下達指
          示等語（見本院卷第四四、四五頁）。更可見若非有
          德寶公司之指示或容許，該公司之下包廠商，絕無擅
          自、任意施作之理。被告此部分所辯顯係卸責之詞，
          不可採信。綜上所述，德寶公司之下包承商確有違反
          主管機關指派勞動檢查員依勞動檢查法第二十八條第
          一項對上開工地實施安全衛生檢查後，就該有立即發
          生危險之虞的工作場所所發停工通知之事實，被告劉
          秉恒係德寶公司之工地負責人，可以掌握本案工地之
          事務，其違背停工通知，容任下包廠商於停工期間內
          ，繼續施作，其違反勞動檢查法第二十八條第一項停
          工規定繼續施作之事證明確。被告劉秉恆其餘所辯及
          卷內其餘有利被告之之證據，因不影響於本案事實之
          認定，無逐一論列之必要。附此敘明。
    三、核被告丙○○違反勞動檢查法第二十八條第一項之停工
        通知，應依同法第三十四條第一項第二款之規定處斷，
        被告德寶公司之受僱人劉秉恆因執行業務，犯勞動檢查
        法第第三十四條第一項第二款之罪，應依同法第三十四
        條第二項之規定，科以同條第一項之罰金。原審未予詳
        查，遽為丙○○、德寶公司無罪之判決，容有未洽。檢
        察官上訴指摘原判決不當，請求撤銷改判，為有理由，
        自應由本院將原判決關於丙○○、德寶公司部分予以撤
        銷改判。並審酌丙○○未克盡工地主任之職責，於妥適
        改善工地安全並申請復工檢查完成前，即使勞工繼續施
        作，使暴露於有危險之虞之工作環境，惟尚未釀成重大
        災害，且本項犯罪屬行政刑罰，倫理非難性較低，以及
        其行為態樣、動機、犯後態度等一切情狀，分別量處丙○○及德寶公司如主文第二項、第三項所示之刑，並就
        丙○○部分諭知易科罰金之折算標準。
  貳、無罪即被告甲○○部分：
    一、公訴意旨另以：被告甲○○係德寶公司之負責人，就前
        述有罪部分，亦係有行為人，認為被告甲○○亦違反勞
        動檢查法第二十八條規定，應依同法第三十四條第一項
        第二款規定處斷。
    二、按犯罪事實應依證據認定之，無證據不得推定其犯罪事
        實；又不能證明被告犯罪，應諭知無罪之判決，刑事訴
        訟法第一百五十四條、第三百零一條第一項分別定有明
        文。
    三、德寶公司所承攬之本案工程經主管機關通知停工後，確
        於通過復工檢查前即由下包承商高技公司於停工期間、
        停工範圍內施工之事實，固如前述。惟德寶公司之負責
        人甲○○是否需負勞動檢查法第三十四條第一項第二款
        之罪責，仍需視甲○○是否有參與本案實際執行業務而
        定。訊之甲○○固不否認德寶公司所承攬之本案工程工
        地有違反停工通知之事實，惟其始終供稱：我雖係德寶
        公司負責人，但我並未實際參與本案工程之相關業務等
        語。
    四、查被告甲○○雖為德寶公司負責人，但並未實際負責前
        聯絡工程之相關業務，此據被告甲○○於偵審中供述在
        卷，並稱：我在公司的工作，主要是銀行業務，日常工
        作我只有配合工地事務等語（見簡上卷第七七頁反面）
        。參照高川閔於原審合議庭訊問時稱：工地被停工後有
        召開停工會議，當時的會議甲○○並未參與等語（見簡
        上卷第五五頁）；蘇進成於原審合議庭訊問時證稱：我
        認識甲○○，他是德寶公司負責人，但他並未負責現場
        施工的指揮，工地並不需要公司負責人處理等語（見簡
        上卷第七二頁反面），足見甲○○所辯未參與指示本案
        停工範圍復工而違反停工命令一事，並非無據，尚不得
        僅因甲○○係德寶公司負責人，即認甲○○對於前揭聯
        絡工程工地相關事項均深入知悉。至於德寶公司雖以被
        告甲○○為負責人之名義提出本案復工申請，但被告甲○○就該復工申請，表示依公司內部之規定，毋需由其
        決行，並提出「章證簽核權限表」為證。亦即該申請函
        僅係甲○○以公司負責人名義，代表公司行使職權，實
        際公文流程，被告並未參與。況復工申請與違反停工通
        知並無必然之關係，以承商而言，於停工期間儘速提出
        復工申請，實極正常，縱認復工申請係被告甲○○授意
        ，亦不能推認被告於停工期間內授意工人違反停工通知
        繼續施工。綜上所述，本案並無證據證明被告甲○○係
        有行為之人。原審以不能證明甲○○犯罪為由，諭知甲○○無罪之判決，經核於法並無不合。檢察官上訴意旨
        仍以被告甲○○有全職權責督導聯絡工地之義務及責任
        ，進而推認甲○○有指示高技公司復工之違反停工命令
        犯行，指摘原判決違誤，因乏依據，難認為有理由，應
        予駁回。
據上論斷，應依刑事訴訟法第三百六十九條第一項前段、第三百
六十四條、第三百六十八條、第二百九十九條第一項前段，勞動
檢查法第三十四條第一項第二款、第二項，刑法第十一條前段、
第四十一條第一項前段，罰金罰鍰提高標準條例、第二條，判決
如主文。
本案經檢察官侯千姬到庭執行職務。
中　　華　　民　　國　　94　　年　　9 　　月　　27　　日
                  刑事第十七庭審判長法  官　鄭文肅
                                    法  官　蘇隆惠
                                    法  官　林瑞斌
以上正本證明與原本無異。
不得上訴。
                                    書記官　陳思云
中　　華　　民　　國　　94　　年　　9 　　月　　28　　日
附錄：本案論罪科刑法條全文
勞動檢查法第二十八條
勞動檢查機構指派勞動檢查員對各事業單位工作場所實施安全衛
生檢查時，發現勞工有立即發生危險之虞，得就該場所以書面通
知事業單位逕予先行停工。
前項有立即發生危險之虞之情事，由中央主管機關定之。
勞動檢查法第三十四條
有左列情形之一者，處三年以下有期徒刑、拘役或科或併科新台
幣十五萬元以下罰金：
一、違反第二十六條規定，使勞工在未經審查或檢查合格之工作
    場所作業者。
二、違反第二十七條至第二十九條停止通知者。
法人之代表人、法人或自然人之代理人、受僱人或其他從業人員
，因執行業務犯前項之罪者，除處罰其行為人外，對該法人或自
然人亦科以前項之罰金。
